ACORDAO-COMPLETO-2423162

ACÓRDÃO 2420/2020 ATA 34/2020 - PLENÁRIO

VISTOS, relatados e discutidos estes autos de representação formulada pelo senador da República Fabiano Contarato (REDE/ES) , com vistas a apurar possível violação ao princípio da moralidade administrativa, bem como prejuízo ao erário por ocasião da exoneração de Abraham Bragança de Vasconcellos Weintraub do cargo de Ministro de Estado da Educação e de viagem aos Estados Unidos da América.
		ACORDAM os ministros do Tribunal de Contas da União, reunidos em sessão do Plenário, ante as razões expostas pela relatora, em:
9.1.	conhecer da presente representação, nos termos do art. 235 c/c o art. 237, inciso III e parágrafo único, do Regimento Interno do Tribunal, para, no mérito, considerá-la improcedente;
9.2.	encaminhar cópia dos presentes autos ao Ministério Público Federal, com vistas a apurar eventual ato de improbidade administrativa relativamente à utilização indevida de passaporte diplomático emitido pela República Federativa do Brasil, para ingresso nos Estados Unidos da América, por Abraham Bragança de Vasconcellos Weintraub, com violação aos deveres de honestidade, imparcialidade, legalidade e lealdade às instituições, nos termos do art. 11 da Lei 8.429/1992;
9.3.	dar ciência do presente acórdão ao representante, juntamente com o relatório e o voto que o fundamentam;
9.4.	arquivar o presente processo, nos termos do art. 169, inciso III, do Regimento Interno do TCU.

Representação acerca de possíveis irregularidades na operação de saída do país, por meio do suposto uso indevido de passaporte diplomático e alteração da realidade dos fatos em publicação oficial.

Ministério das Relações Exteriores.

3. Representante: Fabiano Contarato, senador da República (REDE/ES).

13.1. Ministros presentes: José Mucio Monteiro (Presidente), Walton Alencar Rodrigues, Benjamin Zymler, Aroldo Cedraz, Raimundo Carreiro, Ana Arraes (Relatora), Bruno Dantas e Vital do Rêgo.
13.2. Ministros-Substitutos presentes: Augusto Sherman Cavalcanti, Marcos Bemquerer Costa, André Luís de Carvalho e Weder de Oliveira.

ANA ARRAES

Trata-se de Representação formulada pelo senador da República Fabiano Contarato (REDE/ES) , com vistas a apurar possível violação ao princípio da moralidade administrativa, bem como prejuízo ao erário por ocasião da exoneração de Abraham Weintraub do cargo de Ministro de Estado da Educação e de viagem aos Estados Unidos da América.
2.	A Representação tem o seguinte teor: 
"8. Foi publicada em edição extra do Diário Oficial da União, em 20 de junho de 2020, decreto de exoneração do Sr. Abraham Weintraub do cargo de Ministro de Estado da Educação. 
9. A notícia da saída foi divulgada pelo então ministro nas redes sociais, ocasião em que anunciou ainda a indicação para exercício da função de Diretor do Banco Mundial, a ser exercida em Washington, nos Estados Unidos, conforme indicação do Presidente da República. 
10. O ex-Ministro da Educação é investigado no Supremo Tribunal Federal no âmbito do inquérito 4781, que apura eventual tentativa de violação ao livre exercício do Poder Judiciário e a disseminação de notícias falsas, bem como pelo crime de racismo no inquérito 4827. 
11. Em 19 de junho de 2020, o investigado informou nas redes sociais que sua intenção seria 'sair do Brasil o mais rápido possível', evento que ocorreu no dia seguinte.
12. Importante lembrar que o Governo dos Estados Unidos impôs restrição à entrada de brasileiros naquele país, em decorrência do amplo descontrole na proliferação da Covid-19 no Brasil, especialmente pela omissão da liderança central para combater a emergência de saúde pública. 
13. Nesse cenário, qualquer cidadão brasileiro não residente nos Estados Unidos estaria impedido de entrar naquele país. Contudo, o então Ministro da Educação fez uso indevido do passaporte diplomático com o objetivo de burlar a norma federal estrangeira, em potencial desvio de finalidade. 
14. Em publicação nas redes sociais após desembarque em solo americano, o representado agradeceu a "dezenas de pessoas" que o ajudaram a chegar até lá, nos seguintes termos. Agradeço a todos que me ajudaram a chegar em segurança aos EUA, seja aos que agiram diretamente (foram dezenas de pessoas) ou aos que oram por mim. 
15. Após sua entrada nos Estados Unidos, sua exoneração foi retificada com data do dia 19 de junho de 2020 (doc. Anexo) - antes, portanto, da saída do Brasil. 
 (...) 
16. Tem-se um cenário de evidente ilegalidade e violação aos preceitos que regem a Administração Pública, em que os órgãos envolvidos não esclarecem questões fundamentais para apuração de responsabilidade, especialmente a finalidade da viagem e o eventual uso do passaporte diplomático com fins privados. 
17. A situação envolve, ainda, potencial prejuízo ao erário, uma vez que o ex-Ministro declarou ter recebido ajuda de 'dezenas de pessoas' para fugir, indicando uso indevido do aparato estatal com desvio de finalidade."
3.	Em síntese, sustenta que houve utilização do documento público de propriedade da União em viagem que não teve por finalidade o cumprimento de funções institucionais, mas, sim, a burla de regra sanitária estrangeira, evidenciando-se o desvio de finalidade do ato. Ademais, argumenta que caberia a atuação desta Corte para apurar eventual uso indevido de recursos públicos na operação de fuga, bem como responsabilidade individual ou solidária dos agentes públicos envolvidos.
4.	Autuada a representação, a unidade técnica coletou evidências nos Ministérios da Educação, da Economia e das Relações Exteriores e na Força Aérea Brasileira, por intermédio dos seus sítios eletrônicos e por e-mail (peças 8 a 10) . 
5.	Na instrução de mérito, a SecexDesenvolvimento constatou que, segundo os documentos juntados aos autos, não restou demonstrado que o ex-ministro Abraham Weintraub tenha se utilizado de recursos públicos para se deslocar até os Estados Unidos da América, o que afastaria a existência de um possível prejuízo ao erário.
6.	Ademais, aponta que, em face das regras estabelecidas pelo Decreto 5.978/2006 acerca do passaporte diplomático, uma vez emitido, a sua validade é de dez anos a contar da data de sua emissão, e o referido normativo não estabelece qualquer hipótese para que o documento seja cancelado ou devolvido por qualquer das pessoas que o tenham anteriormente obtido.
7.	Em razão disso, a unidade técnica propõe conhecer da representação para, no mérito, considerá-la improcedente.
	É o Relatório.

não há.

Não atuou.

Representação. Eventual violação ao princípio da moralidade pública e dano ao erário em razão de viagem feita poR ex-ministro da Educação após a sua exoneração do cargo. UTILIZAçÃO DE PASSAPORTE DIPLOMÁTICO DESVINCULADA DE MISSÃO OFICIAL. Conhecimento. IMprocedência. Encaminhamento de cópia dos autos ao Ministério Público Federal para apurar eventual ato de improbidade administrativa.

REPRESENTAÇÃO (REPR)

Secretaria de Controle Externo do Desenvolvimento Econômico.

Trata-se de Representação formulada pelo senador da República Fabiano Contarato (REDE/ES) , com vistas a apurar possível violação ao princípio da moralidade administrativa, bem como prejuízo ao erário por ocasião da exoneração de Abraham Weintraub do cargo de Ministro de Estado da Educação e de viagem aos Estados Unidos da América.
2.	Preliminarmente, registro que a presente representação tem teor semelhante aos fatos narrados pelo Ministério Público junto ao Tribunal no âmbito da TC Processo 024.070/2020-3, cabendo o julgamento conjunto, nos termos do art. 55, §3°, do Código de Processo Civil. 
3.	Conheço da presente representação nos termos do art. 235 c/c o art. 237, inciso III e parágrafo único, do Regimento Interno. De fato, trata-se de autoridade (Senador da República) com legitimidade para representar ao Tribunal (art. 237, I, RITCU) . Ademais, é matéria de competência desta Corte e refere-se a administradores sujeitos à sua jurisdição, qual seja, eventual utilização de recursos públicos em viagem de saída do País do ex-ministro da Educação com possível violação ao princípio da moralidade. Ademais, a representação vem acompanhada de elementos indiciários concernentes à irregularidade apontada. 
4.	Com relação aos pressupostos do art. 106 da Resolução TCU 106/2014, entendo que, ainda que a questão tenha baixa materialidade, os fatos narrados assumem relevância, por envolver alta autoridade da República e por se tratar de matéria amplamente divulgada pela imprensa, merecendo serem aprofundados por esta Corte de Contas. 
5.	Para o saneamento dos autos, a unidade técnica coletou evidências nos Ministérios da Educação, da Economia e das Relações Exteriores e na Força Aérea Brasileira (FAB) , por intermédio dos seus sítios eletrônicos e por e-mail (peças 8 a 10) .
6.	A partir daí, constatou-se que não houve a utilização de recursos públicos para custear a viagem do ex-Ministro da Educação, seja para a emissão das passagens aéreas, seja por meio da utilização de aeronaves da FAB. Nesse ponto, portanto, a representação deve ser considerada improcedente.
7. 	Transcrevo, a propósito, excerto da instrução da unidade técnica:
"29.	Não obstante, em face da realização da viagem, procedeu-se a verificação se houve uso de recursos públicos para custeá-la. Assim, realizou-se pesquisa no Painel de Viagens do Ministério da Economia, sistema que disponibiliza informações acerca de afastamentos a serviços, nacionais e internacionais, realizados através do Sistema de Concessão de Diárias e Passagens (SCDP) do Governo Federal. Com relação ao ex-Ministro da Educação, somente consta a emissão de passagem em agosto de 2019, com destino à Washington, DC, nos EUA (peça 9, p. 1-3) . Não se encontrou no referido sistema a emissão de passagens em nome do Representado no exercício de 2020, até o momento da realização da pesquisa (03/07/2020) . Portanto, não há indicativos de que a passagem aérea relativa à viagem ora em comento tenha sido custeada com recursos públicos oriundos do MEC, considerando-se que todas aquisições feitas estejam de fato lançadas no referido sistema.
30.	 	Esta Unidade Técnica questionou ao Ministério da Economia (ME) , por ser o gestor do sistema, se o referido painel contempla obrigatoriamente todas as viagens em serviço realizadas por servidores públicos da Administração Direta e que foram custeadas com recursos públicos, incluindo autoridades; e se há possiblidade de um ministério adquirir passagens aéreas para uma autoridade ou servidor público e essa informação não ser captada pelo Painel (peça 9, p. 5) .
31.	 	O ME informou que o Painel de Viagens contém todas as viagens finalizadas no SCDP, que possuam despesa relacionada ao afastamento e não sejam sigilosas, e que a Polícia Federal, Polícia Rodoviária Federal, Departamento Penitenciário Nacional e Controladoria-Geral da União não possuem suas viagens no Painel, uma vez que consideram a exposição das viagens um risco para segurança dos agentes e das operações (peça 9, p. 4) .
32.	 	De maneira a sanar qualquer dúvida, esta Unidade Técnica também solicitou ao MEC que esclarecesse, com relação ao SCDP, se todas as viagens a serviço do Ministério, tanto de servidores como autoridades, custeadas com recursos públicos, encontram-se lançadas no referido Painel de Viagens, ou se há a possiblidade de o Ministério adquirir passagens aéreas para uma autoridade ou servidor público e essa informação não estar disponível no referido Painel (peça 9, p. 6) ?
33.	 	O MEC informou que os dados referentes às viagens a serviço, custeadas com recursos públicos, são registrados por ele, na sua integralidade, no SCDP e que não existe, no âmbito do Ministério, a natureza sigilosa para a aquisição de passagens aéreas (peça 9, p. 8-9) .
34.	 	Tendo em vista que, em pesquisa realizada, não se encontrou registro de aquisição de passagens aéreas no SCDP, em nome do Representado, à época da viagem realizada para os EUA ora questionada, e que, em informações prestadas, o MEC assegurou que todas as passagens por ele adquiridas são registradas no dito sistema, não havendo natureza sigilosa para as aquisições feitas, conclui-se que a viagem realizada não foi custeada por recursos públicos oriundos do referido Ministério.
35.	 	Ainda com relação ao possível uso de recursos públicos na viagem em tela, ressalta-se que esta Unidade Técnica, no âmbito da representação constante do TC Processo 024.070/2020-3, em face de questionamento levantado pelo MP-TCU, com relação ao suposto uso ou não de avião da Força Aérea Brasileira (FAB) no deslocamento do Representado, procedeu à pesquisa de informações no sítio eletrônico (https://www.fab.mil.br/voos) , onde é possível verificar os registros de autoridades que demandaram o uso de transporte aéreo em aeronaves do Comando da Aeronáutica, nos termos do Decreto 10.267/2020. Verificou-se os registros com relação aos dias 17 a 22/6/2020, em face de a viagem praticada pelo Representado teria ocorrido no dia 20/06/2020. Compulsando os referidos registros, não há informação de que o ex-Ministro tenha se utilizado de voos da FAB nessas datas, além de que todos esses se destinavam a localidades em território nacional (peça 9, p. 11-14, TC Processo 024.070/2020-3) .
36.	 	Dessa forma, considerando que não se encontrou indicativos de que a passagem aérea usada foi custeada pelo MEC e que não há registro de que tenha sido utilizado voo da FAB, crê-se que a viagem ocorreu às expensas do próprio Representado."
8.	Quanto à utilização do passaporte diplomático, entendo que a questão refoge à competência do TCU, por não estar relacionada diretamente à gestão de bens, dinheiros e valores públicos. Dessa forma, determino que os autos sejam encaminhados ao Ministério Público Federal, órgão competente para apurar eventual ilícito previsto na Lei 8.429/1992.
9.	Esta providência justifica-se porque os elementos constantes nos autos sugerem possível desvio de finalidade na utilização do passaporte diplomático emitido pela República Federativa do Brasil, o que pode configurar ato de improbidade administrativa que atenta contra os princípios da Administração Pública, com violação dos deveres de honestidade, imparcialidade, legalidade, e lealdade às instituições (art. 11, Lei 8.429/1992) .
10.	Explico. A despeito de o Decreto 5.978/2006 não estabelecer expressamente regra relacionada à devolução do passaporte por exoneração de cargo ou função anteriormente ocupada, à luz dos princípios da moralidade e da finalidade, a utilização desse tipo de passaporte, que confere vários benefícios ao seu portador não acessíveis aos cidadãos em geral, deve estar restrita àqueles que exercem função de representação do Brasil no exterior. 
11.	Nos países mundo afora, apenas chefes de governo costumam receber passaporte diplomático em caráter vitalício. Confira-se, a propósito, o que dispõe o sítio eletrônico Departamento de Comércio e Relações Exteriores (DFAT) do Governo da Austrália: 
"Diplomatic and Official passports are normally issued only to people conducting diplomatic and official government business, and are restricted to people in specific categories and roles. The only exceptions to this are former Governors-General (and their spouses) and former Prime Ministers (and their spouses) who customarily receive a courtesy diplomatic passport after their official duties have ended. Diplomatic and Official passports are issued to facilitate the travel of people who are employed by or acting on behalf of the Australian government.  (fonte: Department of Foreign Affairs and Trade - Government of Australia) 
12.	Ademais, a utilização indevida de passaportes diplomáticos, em vários países, pode gerar sanções de natureza criminal, como é o caso dos Estados Unidos da América (violação do 18 U.S.C. §1544 - Misuse of passport) e da Alemanha (§132a StGB - Mißbrauch von Titeln, Berufsbezeichnungen und Abzeichen) . 
13.	Não foi sem razão que a Associação do Serviço Exterior Americano (AFSA) editou um guia para utilização dos passaportes diplomáticos pelos seus associados, após observar um grande número de funcionários investigados pela utilização indevida do referido documento (fonte: AFSA.org) . A principal orientação deste guia é que "os passaportes diplomáticos só podem ser utilizados enquanto seus portadores estiverem em posições que exigem o uso de tais documentos, tais como, em viagens oficiais" (tradução livre) .
14.	No caso em análise, o ex-ministro já não mais exercia cargo no governo brasileiro no momento da viagem, nem estava em missão oficial, não havendo, portanto, justificativa para a utilização do passaporte diplomático. Recordo, ainda, que os funcionários do Banco Mundial utilizam um documento diplomático especial, denominado United Nations Laissez-Passer (UNLP) . 
15.	No tocante à retificação do ato de exoneração (do dia 20/6 para o dia 19/6/2020) , verifico que tal procedimento costuma ser corriqueiro no âmbito da Administração Pública. 
16.	Ocorre que o ex-ministro Weintraub publicou vídeo, em suas redes sociais, no dia 18/6/2020, despedindo-se do Governo Federal (fonte: canal Youtube - Poder360, dia 18/6/2020) , ou seja, dois dias antes da publicação do ato. Além disso, também é notória a restrição de ingresso nos Estados Unidos por brasileiros portadores de passaporte comum a partir de 27/5/2020 (cf. Informativo U.S. Mission Brazil, 24/5/2020) . Da mesma forma, é conhecido o fato de o ex-ministro da Educação ser investigado no âmbito do Inquérito 4781, em tramitação no Supremo Tribunal Federal (cf. Notícias STF, 22/6/2020) . Por fim, ele próprio manifestou, em suas redes sociais, a intenção de sair o mais rápido possível do País (cf. Portal G1, 19/6/2020) . 
17.	Portanto, se isoladamente considerado, o ato de retificação é rotina no serviço público, o contexto em que se encontra inserido sugere a ocorrência de ilícito contra a moralidade pública, cabendo ao Ministério Público Federal a devida apuração.
	Ante todo o exposto, VOTO por que o Tribunal adote a minuta de deliberação que ora submeto à apreciação deste Colegiado.
 
TCU, Sala das Sessões Ministro Luciano Brandão Alves de Souza, em 9 de setembro de 2020.
ANA ARRAES 
Relatora